臺灣高等法院高雄分院刑事判決　　　　96年度上訴字第1833號
上　訴　人　臺灣高雄地方法院檢察署檢察官
被　　　告　甲○○
　　　　　　　　　　（另案在臺灣高雄監獄執行中）
上列上訴人因被告違反毒品危害防制條例案件，不服臺灣高雄地
方法院96年度訴字第1689號中華民國96年8 月6 日第一審判決（
起訴案號：臺灣高雄地方法院檢察署96年度毒偵字第2817號），
提起上訴，本院判決如下：
    主  文
原判決撤銷。
甲○○施用第一級毒品，累犯，處有期徒刑捌月；減為有期徒刑
肆月，如易科罰金，以新臺幣壹仟元折算壹日。
    事  實
一、甲○○93年間因施用毒品案件，經臺灣高雄地方法院以93年
    度毒聲字第2506號、94年度毒聲字第284 號裁定送觀察、勒
    戒、令入戒治處所施以強制戒治後，於94年9 月16日強制戒
    治執行完畢。另於93年間因違反毒品危害防制條例案件，經
    臺灣高雄地方法院以93年度訴字第1355號判處有期徒刑8 月
    確定，於95年3 月27日執行完畢。詎仍未戒除毒癮，於前開
    觀察、勒戒、強制戒治執行完畢後5 年內之95年11月10日下
    午5 時許回溯72小時內某時，在高雄市某不詳地點，施用第
    一級毒品海洛因1 次。嗣於95年11月10日下午3 時許，員警
    前往甲○○之友人林頂宜位於高雄市○○區○○街26巷37之
    1 號住處查緝毒品案件時，在屋內查獲非屬甲○○所有疑似
    海洛因粉末及注射針筒等物，因甲○○當時亦在該屋內，經
    徵得甲○○同意後至高雄市政府警察局鼓山分局鼓山派出所
    採尿送驗結果，其尿液呈嗎啡陽性反應始查知上情。
二、案經高市政府警察局鼓山報請臺灣高雄地方法院檢察署檢察
    署官偵查起訴。
    理  由
一、本件被告甲○○所犯毒品危害防制條例第10條之施用第一級
    毒品罪，係死刑、無期徒刑、最輕本刑為3 年以上有期徒刑
    以外之罪，已經被告就被訴事實先為有罪之陳述，經審判長
    告知被告簡式審判程序之旨，並聽取當事人之意見後，法院
    合議評議結果，依刑事訴訟法第273 條之1 第1 項之規定，
    裁定進行簡式審判程序。又本件關於卷內尿液檢驗報告等證
    據，依同法第273 條之2 規定，不受刑事訴訟法第159 條第
    1 項關於傳聞法則規定之限制，依法均有證據能力，合先敘
    明。
二、被告於上揭時、地，施用海洛因之事實，業據被告甲○○本
    院審理時坦承不諱，且被告於上開時地為警查獲採尿送驗結
    果，呈嗎啡陽性反應，有高雄市立凱旋醫院95年11月23日濫
    用藥物尿液檢驗報告1 紙與雄市政府鼓山分局95年度查獲毒
    品案件嫌疑人尿液代碼－姓名對照登記表在卷可稽，足認被
    告之自白與事實相符，應可採信。又被告有事實欄所載經觀
    察、勒戒及強制戒治執行完畢之情，有卷附臺灣高等法院被
    告前案紀錄表1 份可按。從而，被告於觀察、勒戒、強制戒
    治執行完畢後，5 年內再犯本件施用毒品犯行，洵堪認定，
    本件事證明確，自應依法論科。
三、按海洛因為毒品危害防制條例第2 條第2 項第1 款規定之第
    一級毒品，除法律另有規定者外，不得持有、施用。核被告
    所為，係犯毒品危害防制條例第10條第1 項之施用第一級毒
    品罪。其因施用而持有海洛因之低度行為，應為施用之高度
    行為所吸收，不另論罪。被告前於93年間因違反毒品危害防
    制條例案件，經臺灣高雄地方法院以93年度訴字第1355號判
    處有期徒刑8 月確定，而於95年3 月27日執行完畢，此有臺
    灣高等法院被告前案紀錄表1 份在卷可稽，被告前受徒刑之
    執行完畢後，5 年以內故意再犯本件有期徒刑以上之罪，為
    累犯，應依刑法第47條第1 項之規定，加重其刑。又中華民
    國九十六年罪犯減刑條例已經總統於96年7 月4 日公布，自
    96年7 月16日施行，被告犯罪時間在中華民國96年4 月24日
    以前，所犯之罪，合於減刑條件，應依該條例第2 條第1 項
    第3 款規定，減輕其宣告刑2 分之1 。
四、原審據以論罪科刑，固非無見。惟按施用毒品之行為，依社
    會通念或物理性質觀之，均非無法分割，係可分之數行為。
    施用毒品之行為，固常有因成癮及毒品依賴而反覆為之之情
    形，惟此類型之犯罪是否另以單獨一罪之方式規範之，乃應
    否另行立法之問題。申言之，犯罪行為是否為「集合犯」之
    1 罪，係由法定犯罪構成要件內容觀察論斷，與該犯罪行為
    於生活經驗上是否通常具有反覆性、常習性或成癮性並不相
    涉。某犯罪在生活經驗上是否通常具有反覆性、常習性、職
    業性或成癮性而應獨立成為另一犯罪構成要件類型，以刑法
    為1 次評價，論以1 罪，乃立法評價的問題。法院於具體案
    件之審判，自不得脫離法定犯罪構成要件要素之規範，而逕
    將生活經驗上通常具有反覆性、常習性、職業性或成癮性之
    多次犯罪行為，論以集合犯之1 罪。準此，現行毒品危害防
    制條例第10條第1 項、第2 項之規定，係以「施用」毒品為
    犯罪構成要件，而非以反覆施用毒品成癮為構成要件，故無
    論是否反覆施用毒品成癮，均有該條項之適用，其罪數仍應
    以被告之施用行為數為判斷基準。自不得因施用毒品者常有
    反覆施用而成癮之情形，即逕將此條項之犯罪構成要件解為
    係針對反覆施用毒品成癮者而為之規定，而謂施用毒品成癮
    者反覆所為之數次施用毒品行為係常習犯之包括1 罪。易言
    之，現行毒品危害防制條例第10條第1 項、第2 項並未將「
    反覆實施」或施用毒品「成癮」規定為犯罪構成要件要素之
    一，本院即無從將此等要件列為本條項之構成要件要素，而
    謂本條項係集合犯之規定，犯之者雖反覆多次為之仍應1 次
    評價而論以1 罪。況海洛因、甲基安非他命毒品固有成癮性
    ，然施用者並非必然已成癮，亦非必然反覆密集施用，若將
    毒品危害防制條例第10條第1 項解為習慣犯或成癮犯之規定
    ，則施用毒品頻率不高而未成癮者，即不該當此犯罪構成要
    件，而無適用此條項之餘地，此解釋之不當已甚顯然。再者
    ，施用毒品成癮者與偶有施用行為者之可罰性顯不相同，一
    體適用毒品危害防制條例第10條第1 項或第2 項之規定，法
    定刑度完全相同亦非妥適，且未反覆實施成癮者依數罪併罰
    之規定分論併罰，反覆實施成癮者論以實質1 罪，其矛盾猶
    為顯然。按「本法規定連續犯以來，實務上之見解對於本條
    『同一罪名』之認定過寬，所謂『概括犯意』，經常可連綿
    數年之久，且在採證上多趨於寬鬆，每每在起訴之後，最後
    事實審判決之前，對繼續犯同一罪名之罪者，均適用連續犯
    之規定論處，不無鼓勵犯罪之嫌，亦使國家刑罰權之行使發
    生不合理之現象。因此，基於連續犯原為數罪之本質及刑罰
    公平原則之考量，其修正既難以週延，爰刪除本條有關連續
    犯之規定」，95年7 月1 日修正施行之刑法第56條立法理由
    足堪參酌。是本次刑法廢除有關連續犯規定之意旨，乃在防
    止刑罰之寬濫及避免淪於鼓勵犯罪之嫌疑至明。關於行為人
    連續多次施用同級毒品行為，其於本次修法前，認行為人係
    基於概括犯意而論以連續犯，為實務上之通常見解，而依此
    適用之結果，法院仍得依修正前刑法第56條規定加重其刑至
    2 分之1 ；於本次修法後，如認行為人之上開數施用同級毒
    品行為係屬「集合犯」而包括論以1 罪，惟所謂「集合犯」
    並無得加重其刑之規定，其適用結果顯較適用「連續犯」處
    罰為輕；又論者所謂之「集合犯」，並無一定犯罪期間之限
    制，凡最後事實審宣示前之數年或數千百次施用同級毒品行
    為，均可包括視為一集合犯，而論以1 罪，其不合理之處，
    不啻淪為上開立法理由所稱：「不無鼓勵犯罪之嫌，亦使國
    家刑罰權之行使發生不合理之現象」甚明。是上開所謂「集
    合犯」之見解，其有使連續施用毒品者之刑罰更寬濫，更有
    鼓勵犯罪之嫌疑，而悖於立法原意至明。另本次立法理由固
    有「連續犯之規定廢除後，對於部分習慣犯，例如竊盜、吸
    毒等犯罪，是否會因適用數罪併罰而使刑罰過重產生不合理
    之現象一節，在實務運用上應可參考德、日等國之經驗，委
    由學界及實務以補充解釋之方式，發展接續犯之概念，對於
    合乎『接續犯』或『包括的1 罪』之情形，認為構成單一之
    犯罪，以限縮數罪併罰之範圍」之意旨，惟其並非明指不分
    任何情形，只要施用毒品行為在最後事實審宣示判決前者均
    可依「包括的一罪」之法理而認為1 罪亦明。又施用毒品者
    為「病」或「罪」，係屬刑事政策問題，自難僅因依數罪併
    罰結果科以行為人較重刑罰，即逕以「成癮、病患」之不確
    定概念而任依「集合犯」概念寬以處罰。綜上所述，毒品危
    害防制條例10條第1 項、第2 項既非集合犯之規定，自應以
    被告施用毒品之次數，定其犯罪行為數，此為最高法院最新
    之見解，是原判決事實欄所載第(二)、(三)、(四)、(五)等4 次被查
    獲部分，即檢察官移送原審法院併案部分既應各自獨立成立
    1 罪，自與本案無單純1 罪或裁判上1 罪之關係存在，法院
    不得予以併辦。本件原判決就檢察官移送原審併辦部分（即
    臺灣高雄地方法院檢察署96年度毒偵字第2897、3325、2692
    、2804號）認係集合犯，為單純1 罪關係而予以併辦審理，
    自有未洽。檢察官上訴意旨，以被告另於95年7 月4 日7 、
    8 時許，以及95年8 月8 日21時許，在其位於高雄市三民區
    ○○○路247 之14號住處，施用第一級毒品海洛因2 次之犯
    行，已經本院於96年2 月27日，以96年上訴字第194 號判處
    有期徒刑10月並確定在案。本件被告上開施用第一級毒品之
    事實，與上開業經判決確定案件，所犯均係施用第一級毒品
    海洛因，其犯罪構成要件相同，應係基於同一犯意反覆所為
    ，具有集合犯關係，故本件被告施用第一級毒品犯行，為前
    案確定判決之效力所及，應逕為免訴之諭知，原判決諭知論
    罪科刑為不當云云，指摘原判決不當，雖無理由，已詳如前
    述。但原判決既有上開可議之處，自仍應由本院將原判決撤
    銷改判。爰審酌被告前因施用毒品案件，經觀察勒戒後，仍
    未能徹底戒絕毒品，再度施用毒品，顯見其無戒毒悔改之意
    ，惟念其施用足以導致精神障礙、性格異常，甚至造成生命
    危險之毒品，乃戕害一己之身體健康，所為尚未害及他人，
    犯後坦承犯行態度良好等一切情狀，量處有期徒刑8 月。並
    依中華民國九十六年罪犯減刑條例規定減其宣告刑為有期徒
    刑4 月。被告所犯之罪，最重本刑為5 年以下有期徒刑以下
    之刑之罪，依本條例規定減為6 月以下有期徒刑，應依中華
    民國九十六年罪犯減刑條例第9 條規定，於為減刑裁判時，
    併諭知如易科罰金，以新臺幣1000元折算1 日。
五、檢察官移送原審法院併辦部分（臺灣高雄地方法院檢察署96
    年度毒偵字第2897、3325、2692、2804號），均未經檢察官
    起訴，且均係獨立犯罪，並非集合犯，詳如前述，本院無從
    併辦，應退由檢察官另為適法之處理。
據上論結，應依刑事訴訟法第369 條第1 項前段、第364 條、第
299 條第1 項前段、第273 條之1 第1 項，毒品危害防制條例第
10條第1 項，刑法第11條前段、第47條第1 項，中華民國九十六
年罪犯減刑條例第2 條第1 項第3 款、第7 條、第9 條，判決如
主文。
本案經檢察官林應華到庭執行職務。
中　　華　　民　　國　　96　　年　　 9　　月　　27 　 日
                  刑事第五庭    審判長法  官  曾永宗
                                      法  官  王伯文
                                      法  官  任森銓
以上正本證明與原本無異。
如不服本判決，應於判決送達後10日內向本院提出上訴狀，其未
敘述理由者並應於提出上訴狀後10日內向本院補提理由書（應附
繕本）。
中　　華　　民　　國　　96　　年　　 9　　月　　27 　 日
　　　　　　　　　　　　　　　　　　　書記官  廖素珍
附錄本件判決論罪科刑法條：
毒品危害防制條例第10條
施用第一級毒品者，處 6 月以上 5 年以下有期徒刑。
施用第二級毒品者，處 3 年以下有期徒刑。
